【裁判字號】    87,上更(一),117
【裁判日期】    891114
【裁判案由】    交還土地
【裁判全文】
臺灣高等法院高雄分院民事判決  八十七年度上更(一)字第一一七號
      上  訴  人  乙○○
      訴訟代理人  周俊源律師
      被  上訴人  丙○○      .
                  甲○○      .
      訴訟代理人  楊水柱律師
右當事人間請求交還土地事件，上訴人對於中華民國八十六年六月五日臺灣屏東地方
法院八十五年訴字第一０四九號第一審判決提起上訴，經最高法院第一次發回更審，
本院判決如左：
      主      文
上訴駁回。
第二審及發回前第三審訴訟費用由上訴人負擔。
      事      實
甲、上訴人方面：
一、聲明：(一)原判決廢棄。(二)被上訴人應將坐落屏東縣獅子鄉○○段三八八號旱五‧
    四三一０公頃內，其中如土地複丈成果圖Ａ所示面積一‧八八七七公頃土地地上
    所芒果權除去，將該土地交付上訴人代為屏東縣獅子鄉公所受領。(三)願供擔保，
    聲請宣告假執行。
二、陳述：
  (一)屏東縣政府六十年度全期河川公地使用費征數底冊」就有乙○○承租枋山鄉○○
    段五之七號地先河川地，足見乙○○申請承租該地當在民國五十九年，否則不可
    能繳納六十年全期之租金，而乙○○在五十九年就申請承租上開河川地，足見枋
    山鄉公所早在五十九年以前就已將該地編為該鄉之河川地出租他人，而恒春地政
    事務不知該未登錄地經枋山鄉公所編為該所之河川地，竟於五十九年尾（十一月
    十四日）就上開未登錄地辦總登記編為獅子鄉○○段三八八號，以致造成枋山鄉
    五之七地先之河川地與獅子鄉○○段三八八號之土地重疊，且經獅子鄉公所派員
    現場勘查，並經當場核對原枋山鄉河川圖樣及獅子鄉地籍圖兩地號確為重疊。此
    有獅子鄉公所5.20.日屏獅財經字第三五六七號函及八十一年十一月十一日屏獅
    鄉財經字第八二０九號函及屏東縣政府八十四年七月十二日第一０四二三九號函
    可證，各該函均為公文書，依法推定為真正。況依原審卷第一三四頁枋山鄉○○
    段之河川地圖與第一三八頁獅子鄉之地籍圖兩相比對，顯示系爭五─七號地先與
    三八八地號均在同一位置。故枋山鄉○○段五之七地先河川地與獅子鄉○○段三
    八八號土地重疊之事實，至為明確。上訴人承租占用系爭土地既在原住民保留地
    開發管理辦法施行前，且一直向鄉公所繳納租金繼續耕作系爭土地，自可依該辦
    法第二十六條第一項規定繼續承租，並已於八十四年十月十日與獅子鄉公所簽訂
    租約，有該所技士熊正明結證在卷，枋山鄉公所函可證。
  (二)至六十二、三年間上訴人及父親發覺前開上訴人承租之河川地被恒春地政事務所
    登記為獅子鄉○○段三八八號之一部份，前者為一‧六七公頃，後者為五‧四三
    一０公頃，所以就請父親董正成於六十五年向獅子鄉承租該地，父子各自向所承
    租之鄉公所繳地租，並共同耕作，亦有證人陳天來、陳平和證明。董正成於民國
    七十一年五月三日過世，但土地仍由其三子即上訴人繼續耕種，其中之一‧八八
    七公頃部份為被上訴人無權占有。而其張子董信發於民國五十四年五月十五日死
    亡，次子董信忠、四子董信安、五子董信慶，長女董香蘭，養子董秀蘭、董米，
    均非從事農耕而無自耕能力，並均同意由惟一具有自耕能力且實際在系爭土地耕
    作之上訴人依法出名繼承父親之承租權並與獅子鄉公所簽訂租約，且均同意上訴
    人提起本件訴訟。有戶籍謄本及八十八年九月六日狀附證明書可證。就上所述，
    上訴人無論援用以前自己向枋山鄉公所承租之關係或繼承董正成以前向獅子鄉公
    所承租之關係，均得依山胞保留地開發管理辦法第二十六條與獅子鄉公所簽訂租
    約，既經屏東縣政府於八十四年七月十二日屏民山經字第一０四二三九號函呈經
    最高主管機關台灣省原住民行政區核准，當完全合法。
  (三)被上訴人辯稱：屏東縣獅子鄉公所非系爭土地管理人，上訴人無法代位該鄉公所
    提起本件之訴。然原住民保留地開發管理辦法第六、十一、十六、十八條有關原
    住民保留地之收回，均為鄉公所之職權，且鄉公所又為原住民保留地管理之執行
    機關。故鄉公所當更有權對於無權占有人訴請交還土地，況鄉公所為訂立契約之
    出租人，其既怠於訴請無權占有人交還土地排除侵害，承租人即上訴人自得據民
    法第三六七條、四二三條及第二四二條規提起本件之訴。
  (四)本件在八十二年至八十四年間上訴人申請及主管機關審核過程中，均有上訴人自
    六十年起一直承租枋山鄉○○段五─七號地先耕作，及董正成自六十五年起一直
    承租獅子鄉○○段三八八號耕作及董正成死亡後由上訴人耕作之調查與審核，且
    經上訴人告知枋山段五─七號先與獅子段三八八號重疊，所以獅子鄉公所才去現
    場比對枋山鄉河圖與獅子鄉地籍圖確為重疊，故主管機關才判斷無論援用上訴人
    承租之河川地或援用董正成承租由現耕兒子（上訴人）繼承重訂租約，均合乎原
    住民保留地開發管理辦法第二十六條第一項之規定。
  (五)被上訴人主張其前手李劉彩珠向董正成以新台幣（下同）十二萬五千元之代價讓
    與耕作云云，全屬不實。蓋董正成絕無讓渡系爭土地給李劉彩珠或任何人耕作，
    更無收到任何款項。被上訴人所提切結書及簽名非董正成筆跡，且所蓋印章亦非
    董正成所有。至於所舉證人洪浩彰證稱伊用其岳母李劉彩珠名義向董正成買的，
    後又將土地以四十二萬元轉賣給甲○○云云。其所證向先父購買全屬不實，至於
    所證伊轉賣給甲○○，苟如此，則證人所為不利於上訴人之說詞顯有利害關係，
    依證據法則不足採信。蓋因如無做此不實之說詞將被甲○○訴請退還價款。又其
    既要拿印鑑證明，所要的是應是所謂之出賣人之印鑑證明，竟拿到所謂的見證人
    之印鑑證明，且其所稱拿到董信安之印鑑證明要證明其為見證人，然「董信安」
    在切結書之印章，並非印鑑證明書之印章，與所言又屬矛盾。至於其用何種非法
    方法取得繳租單據，上訴人無從知悉，惟仍無法作為董正成有無轉讓土地之證據
    。且從他們主張買五點多公頃竟只占用一點多公頃，亦足印鑑並無買賣轉讓之事
    。
乙、被上訴人方面：
一、聲明：求為駁回上訴。
二、陳述：
  (一)系爭土地屬獅子鄉境由獅子鄉公所管理，枋山鄉○○段五之七號地先屬枋山鄉境
    由枋山鄉公所管轄。上訴人既主張伊所承租者為枋山鄉之河川地，又豈能據以代
    位獅子鄉公所為本件之請求﹖第三八八號地早期由上訴人之父董正成所租得，後
    讓與李劉彩珠，再轉讓給被上訴人，並非上訴人自六十年起即已承租，且另據上
    訴人嗣後之書狀亦自承伊所租用者為五之七號地先之河川地。
  (二)三八八號地為山胞保留地，在河川之外，早於五十九年即已編地號，而上訴人所
    承租者為五之七號地先之河川地，位處河川境內，一在河堤外，一在河堤內，兩
    者土地性質不同，位置亦不可能相鄰，亦不可能重疊，上訴人所稱五之七號地先
    後改編為系爭三八八號云云顯然不實。且河川地之許可使用屬公法上單方行為，
    而非租賃，此項行政機關本於公法之單方行為，自不屬民法第二四二條，行使代
    位權之標的。
  (三)三八八號地早由董正成使用，於六十七年九月二十五日再轉讓給李劉彩珠，七十
    五年六月再轉讓給被上訴人使用迄今未曾間斷，而上訴人亦自六十年起即使用五
    之七號地先河川地，迄未間斷，且伊亦持續交付使用河川地之費用，又豈有一地
    同時由二人基於相同之權利使用之理﹖又豈有不知之理﹖
  (四)三八八號地為山胞保留地，由董正成承租。而上訴人所承租者為枋山鄉○○段五
    之七號地先之河川地，此有上訴人所提出之證明書足憑，足證三八八號地非由上
    訴人所承租至明，更證明上訴人所承租者為河川地。縱嗣後上訴人之其他兄弟姐
    妹同意由上訴人續租三八八號地，惟查上訴人係於八十四年自行申租，顯非基於
    繼承之意思，故其於八十四年九月一日再申租系爭土地及縣政府引用管理辦理第
    二六條准予租用，均屬違法。亦因其父將之出讓給李劉彩珠再轉讓給被上訴人，
    故被上訴人對上訴人言，顯非無權占有。
  (五)另依屏東縣政府據經濟部水利處函稱河川公地假編之土地號為「地先」者，係指
    在河川區域內之土地，於許可使用時，以其許可位置概以鄰近已完成登記土地地
    段、地號之地先名之，以作為管理依據，該地先之含義即為該已登記土地之前面
    或附近稱之。據此可知：
    1.上訴人所申請許可使用之土地係屬河川區域內之土地。而系爭三八八號地不在
      河川區域內且係山胞保留地，上訴人所提之證明書亦自承伊所承租者為枋山段
      五之七號地先之河川地。
    2.上訴人所許可使用之土地位置應在枋山鄉○○段五之七號附近，而系爭土地係
      在獅子鄉○○段且早在五十九年即已編地號。
    3.另被上訴人於八十八年九月一日呈報之系爭土地地籍圖鄰近並無五之七號之土
      地。綜上觀之，五之七號地先與系爭三八八號地風馬牛不相干，何來重疊﹖又
      如何能重疊﹖
丙、本院依職權向屏東縣枋山鄉公所、枋寮地政事務所、及獅子鄉公所函詢系爭三八
    八號土地及五－七號河川地各項資料。
      理      由
一、本件上訴人主張：系爭坐落屏東縣獅子鄉○○段三八八號，地目旱，面積五．四
    三一０公頃土地係國有山胞保留地，為伊自民國六十年起向訴外人屏東縣獅子鄉
    公所（下稱獅子鄉公所）承租耕作迄今。詎被上訴人丙○○、甲○○竟無權占用
    其中如本院前審即八十六年上字第四０八號判決附圖（下稱附圖）所示面積一．
    八八七七公頃（下稱系爭土地）種植農作物，而出租人獅子鄉公所怠於行使民法
    第七百六十七條之所有物返還請求權，伊自得代位請求被上訴人將系爭土地上之
    地上物除去，並代為受領交付等情，爰依民法第二百四十二條、第四百二十三條
    及第七百六十七條規定，代位獅子鄉公所，請求被上訴人將系爭土地上之地上物
    除，去將系爭土地返還於獅子鄉公所，並由伊代為受領之判決（上訴人於第一審
    係請求返還該三八八號土地全筆面積五‧四三一０公頃，上訴聲明減縮如上述）
    。
二、被上訴人則以：系爭土地原係由訴外人即上訴人之父董正成（已於七十一年間死
    亡）承租，董正成於六十七年九月二十五日以新台幣（下同）十二萬五千元之代
    價讓與於訴外人李劉彩珠耕作，李劉彩珠又於七十五年六月二十八日以四十二萬
    元之代價讓與於上訴人甲○○耕作迄今。又被上訴人不具山胞之身分，亦不符山
    胞保留地開發管理辦法第二十六條第一項規定之要件，訴外人獅子鄉公所將系爭
    山胞保留地出租於被上訴人，違反法令規定，其租賃契約無效，上訴人自不具承
    租人之價格。再縱認該租賃契約有效，系爭土地係由被上訴人甲○○自他人讓渡
    取得耕作權而占用耕作，被上訴人丙○○並無占用，上訴人以丙○○為對象請求
    返還土地，亦無理由。況上訴人所承租者並非系爭土地，而為坐落屏東縣枋山鄉
    （下稱枋山鄉○○○段五之七號地先河川地，上訴人自無權請求返還系爭土地等
    語，資為抗辯。
三、上訴人主張：系爭土地係國有山胞保留地，被上訴人占用其中如附圖所示面積一
    ．八八七七公頃種植芒果樹等情，業據原審囑託枋寮地政事務所複丈明確，有複
    丈成果圖可稽（一審卷五十一頁），並為被上訴人所不爭，堪信為真實。就兩造
    間之爭執，本件首應審究者為：上訴人先前向枋寮鄉公所繳納河川公地使用費之
    標的即該鄉○○段五－七號地先，與獅子鄉○○段三八八地號土地有無重疊情事
    ﹖
  (一)獅子鄉公所於八十三年六月十六日以屏獅鄉財經字第四二三三號函固曾提及「
    該筆土地（指獅子段三八八號）與枋山段五－七號地先重疊，枋山段五－七號地
    先，係由乙○○自六十年起即租用迄今」（一審卷一五０頁），就此點原審曾函
    請屏東縣政府說明認定之依據，據獅子鄉公所復以：「通知現場勘查，經核對原
    河川圖及本鄉地籍圖確實重疊」，並檢附獅子段地籍第二原圖、枋山溪河川圖各
    乙份為證（一審卷一三０、一三四、一三八頁），換言之，該獅子鄉公所係以此
    為其認定重疊之依據。惟查，該枋山溪河川圖標示７部分，據圖下方之說明，係
    指枋山段五－七號附近０．四九五０公頃，使用人則為黃陳明雲，核與上訴人使
    用之五－七號地先，難謂有牽涉，否則如謂上訴人使用之五－七號地先係在標示
    ７之位置，何不寫上訴人之名，而寫黃陳明雲﹖依枋山鄉公所提出之河川公地使
    用費繳納清冊記載，經該所核准使用五－七號附近者尚有訴外人陳添福、黃陳明
    雲、董陳秀蘭、洪文魁等人（本審卷第八十頁至九十三頁、九十五頁），以獅子
    鄉在該圖標示重疊之範圍（即上述之一審卷一三四頁，黃色螢光筆圈劃範圍），
    彼等將被涵蓋在內，然何以此等各人均未指有重疊情事﹖本院曾函請獅子鄉公所
    提供其所謂之勘查紀錄及結果（本審卷一五六頁），於所復稱於「承辦已調他職
    ，相關資料無從提供，惟屏東地方法院於八十六年一月十五日義字第二０二函本
    所及枋寮地政事務所及相關關係人訂於八十六年二月十三日上午實地勘測亦作成
    紀錄，確有重疊處」（本審卷一八三頁）。然獅子鄉公所苟確有於八十一年十一
    月十七日會同枋寮鄉公所及關係人勘查，其乃整體之審查案，既連發文文稿尚且
    存在之情形下，（一審卷一三五頁），焉有因承辦人調職，即無書面勘驗紀錄可
    查之情﹖顯見其所謂經勘查確有重疊云云，並非有據。至於屏東地方法院於八十
    六年二月十三日會同兩造及地政人員、獅子鄉公所技士熊正明到獅子段三八八地
    號勘驗，其實乃係地方法院法官囑託地政人員將被上訴人種植芒果樹之位置，面
    積作成複丈成果圖，並無因該次勘驗而認「確有重疊處」，此觀該勘驗筆錄甚明
    （一審卷卅六－卅九頁），是而獅子鄉公所竟執此據為認定上訴人所使用之枋山
    段五－七號地先與獅子段三八八號土地確有重疊，自無足採，屏東縣政府八十四
    年七月十二日第一０四二三九函（一審卷七十一頁），係依獅子鄉公所函所而
    為行政上之承轉，獅子鄉認有重疊既乏依據，則該屏東縣政府函自亦不得執為有
    利上訴人之證據。上訴人以獅子鄉公所及屏東縣政府上開函，均屬公文書，依法
    為真正云云。按公文書推定為真正，乃形式上真正，至於實質上證據力仍需綜合
    各證據憑以認定，上訴人執民事訴訟法第三百五十五條公文書推定為真正之規定
    ，引上開二公文書作為其所主張該二土地係重疊之論據，要非的論。
  (二)又，上訴人使用枋山段五－七號地先河川地，係自民國六十年開始，為上訴人原
    審及本院前審時迭次自承明確，並有枋山鄉公所函及河川公地使用費征收底冊影
    本可稽（一審卷六六至六八頁、本審卷七一至九七頁）。獅子段三八八號土地則
    係上訴人之父董正成於六十六年間向獅子鄉公所租用。前者為上訴人租用，後者
    係董正成租用，所繳代金金額有異。前者面積為一．七六公頃，後者面積達五．
    四三一０公頃。所繳代金對象前者為枋山鄉公所，後者為獅子鄉公所，均不相同
    。該獅子段第三八八號，係五十九年間即總登記為國有土地，其地籍資料從未更
    動，上訴人於六十年間始向枋山鄉公所繳納代金使用該五－七號地先河川地，其
    時間在獅子段第三八八號土地總登記之後，寧無就已登記之土地，再由枋山鄉公
    所以未登錄河川地為名，同意由上訴人使用之理。上訴人雖於本院八十九年十月
    卅一日辯論時，提出屏東縣政府八九屏府工利字第一六九九０八號函（本審卷二
    四九頁袋內），用以證明其係自五十五年起即使用該未登錄地。惟按攻擊或防禦
    方法，除別有規定外，應依訴訟進行之程度，於言詞辯論終結前「適當」時期提
    出之。當事人意圖延滯訴訟，或因重大過失逾時始行提出攻擊或防禦方法，有
    訴訟之終結者，法院得駁回之。未於準備程序主張之事項，除有法院應依職權調
    查之事項，或該事項不甚延滯訴訟者，或因不可歸責於當事人之事由不能於準備
    程序提出者，或依其他情形顯失公平者等情形之一外，於準備程序後行言詞辯論
    時，不得主張之，民事訴訟法第一九六條、第二七六條第一項定有明文。本件上
    訴人於八十五年十二月起訴，迄本審八十九年十月四日準備程序終結，均未提出
    其係五十五年間開始使用五－七號地先之主張，其於言詞辯論期日突而提出，其
    顯有重大過失，且該文書之真正與否﹖其文句所欲表明之意義及實質之證據力如
    何﹖及上訴人係五十五年八月間服兵役，至五十八年八月役滿（見本審卷四九頁
    背面），則五十五年間是否使用該未登錄地，均需曠廢時日調查，甚延滯訴訟，
    上訴人亦未釋明有不可歸責之事由不能於準備程序提出，其未適時提出，本院認
    應使其生失權之效果，駁回其就此之攻擊方法，上訴人不得為此主張。
  (三)再，河川公地一詞，係指河川區域內，治理計劃線範圍內或堤防預定線內之公有
    土地，在河川區域內之土地，依土地法第四十一條規定應免予編號登記，河川管
    理機關基於管理需要，於許可使用時，以其許可位置概以鄰近已完成登記土地地
    段、地號之地先名之，以作為管理依據，該地先之含義，即為該已登記土地之前
    面或附近稱之，依上述經許可使用之河川公地，其位置所引用之鄰近已登記土地
    地號，可引用於多筆土地，因此實務上屏東縣政府及委託各鄉、鎮、市公所管理
    之河川公地種植使用許可為避免混淆，於核發使用許可書時，依地政事務所所編
    定分段別在各地段內，自行以拉伯數字自１號依據許可次序編號建檔，一般稱之
    為假編地號，有屏東縣政府八九屏府建利字第四三五七四號函可稽（本審卷一九
    三頁）。而枋山鄉○○段五－七地先即屏東縣政府假編之地號（同上一八二頁）
    ，經核系爭土地附近，並無五－七號之已登記土地（同上一六二頁地籍圖），而
    土地登記簿並無枋山鄉○○段五－七號土地，亦據枋寮地政事務所查復無訛（同
    上一八一頁），該獅子段第三八八號土地附近既無已登記之五號或五－七號土地
    ，則上訴人指伊受許可使用之枋山段五－七號地先，係位於獅子段三八八號土地
    內，已屬突兀，且如上所述，經許可使用之河川公地，其位置所引用之鄰近已登
    記土地地號，「可引用於多筆土地」，則枋山溪河川圖所該編號７既註明為枋山
    段五－七號附近，０．四九五０公頃，使用人為「黃陳明雲」，則上訴人所承租
    之河川地，當非位處於該７之位置。況據枋山鄉公所檔案現存之河川公地使用費
    繳納清冊記載，上訴人使用之土地或載為五－七附近、或載為五－七地先、五－
    七先、空白皆有，面積有一．六七公頃或三．二０七０公頃不等，為何如此，並
    無相關河川圖籍佐證，亦經枋山鄉公所以八十八年屏山鄉經字第０九六一號函復
    本院在卷（本審卷七十頁），上訴人亦自認伊當時租五－七號地先時，鄉公所人
    員只是於河川地隨意劃範圍，並未測量（本審卷卅八頁背面），上訴人雖嗣具狀
    否認有上開陳述，惟筆錄記載甚明，依上揭枋山鄉公所八十八年屏山鄉經字九六
    一號函所稱「並無相關河川圖籍佐證，亦足徵係事實。且此節於八十七年十二月
    二十九日被上訴人既引為攻防資料（本審卷四十二頁），上訴人並不否認。乃竟
    迨至八十九年九月三十日突又具狀否認（同上二二九頁），要非足取。稽之上訴
    人之父於六十六年間即租用獅子段第三八八地號土地使用，苟真有與上訴人使用
    之枋山段五－七號地先重疊，衡諸事理，各該當事人斷無不知之理，焉有十數年
    間不知，或已知然竟而仍各自繳交使用金之理，要與事理有悖。上訴人所稱是因
    恒春地政事務所不知該假編五－七號未登錄地，已經枋山鄉公所編為河川地，故
    而於五十九年間將之編定獅子段三八八號予以登記云云，核屬無稽。綜上上述各
    情，上訴人所舉事證，不能證明其經枋山鄉公所許可使用未登錄五－七號河川地
    ，與獅子段三八八號土地有重疊情事，其主張有重疊，即無可採。至於上訴人舉
    證人陳添來、陳平和為證，據陳添來稱當時伊做鄉長，上訴人有請伊去築堤防。
    惟陳平和則稱：六十三年時有被僱去割瓊麻，上訴人當時年紀尚小，都由其父自
    己耕作（一審卷五六頁）。然上訴人為卅五年出生，六十三年時已近卅歲，焉有
    此情﹖徵之前面各情，顯見證人所述，為迴護上訴人之詞，要不足採。至於證人
    黃陳秋燕、陳揚金妹所證之「石鼓」乙地（一審卷八十一頁），上訴人尚不能證
    明係三八八號土地，且董正成既在場，而董正成係承租該獅子段三八八號地之人
    ，該二名證人亦云「我們也不知是誰僱傭的，工作時他們父子均在現場」（同上
    頁背面）是而不能認為該二證人係被董正成雇至三八八號地上工作，是則證人所
    言，亦不能資為該土地有重疊之證據。
  (四)被上訴以：系爭土地係董正成於六十七年間轉租予訴外人李劉彩珠耕作，李劉彩
    珠又於七十五年六月間讓渡予以耕作迄今抗辯。被上訴人所為抗辯，業據提出六
    十七年九月廿五日切結書及七十五年六月廿八日契約書、山地經常管制區入山許
    可證等為證一審卷廿七、廿八頁），本院卷一三三頁）。切結書內容概述：董正
    成將獅子段三八八地號，面積五．四三一０公頃之土地以十二萬五千元，讓渡給
    李劉彩珠。契約書內容為：李劉彩珠將該三八八號地及地上物以四十二萬元讓渡
    予被上訴人甲○○。上訴人雖否認其真正，惟據在該契約書上代簽李劉彩珠姓名
    之證人洪浩彰結證陳稱：伊當時在國中教書，故而用岳母李劉彩珠名義向董正成
    買該土地，故而由伊寫該切結書，董正成、董信安均在場，原係空地，伊買了後
    才種下三千多棵芒果，又種鳳梨，並蓋工寮及鋼筋水泥的一層房屋，上面供作水
    塔用，蓋的時候未申請，鄉公所還說要拆我蓋的建物，並提出該地六八至六九號
    及七十五年山地保留地租用費繳納代金聯單原本（本審卷一二八至一三０頁、一
    一七、一一八頁）。證人葉天仁證稱：伊七十六年至該處，就見被上訴人甲○○
    在系爭地耕作，證人阮美枝、林天生亦稱：甲○○十餘年前即在系爭地耕作（一
    審卷五四、五五頁），即獅子鄉公所屏獅鄉財經字第四二三三號函亦稱系爭土
    地係種植芒，樹齡均在十年以上（一審卷一四九頁說明二，系爭係於審查清冊
    編號第三十一號）。參酌獅子鄉公所曾於七十一年八月十一日以（）屏獅鄉建
    字第五八四四號函董正成，以董正成在所承租之系爭土地擅建農舍，限期拆除，
    水塔部分則同意保留，並以據報董正成已死亡（按：係七十一年五月三日），
    應予辦理繼承手續（一審卷八八頁）等情，足徵被上訴人抗辯之情為真。雖上訴
    人以該切結書上之簽名非董正成所為，並提出其所謂之董正成日記簿影本為證，
    惟姓名可由他人代簽而非必本人親自為之，觀之上述，苟非董正成確有將土地讓
    渡予洪浩彰，其焉能取得系爭土地之上述各租用費代金繳納聯單﹖是上訴人聲請
    本院將切結書上董正成之簽名送鑑定云云，核無必要，被上訴人前開抗辯之事實
    為可採。
五、按非山胞在本辦法施行前已租用山胞保留地繼續自耕或自用者，得繼續承租（山
    胞保留地開發管理辦法第廿六條第一項，現行之原住民保留地開發管理辦法第廿
    八條第一項）。上訴人並非山胞（原住民），其固在上開辦法施行前即已經許可
    使用枋山段五－七號地先，但五－七號地先與系爭土地並無重疊之情，上訴人以
    五─七號地先與三八八號土地係重疊，伊為五─七地先租用人，故得依規定與獅
    子鄉公所承租系爭土地，並進代位排除被上訴人之侵害，已非已據，且政府許可
    民眾在河川地耕作或為其他使用，係屬國家統治權行使之公法上行政行為，並非
    雙方平等之私法契約行為，使用費則係管理機關因許可使用河川公有土地向使用
    人徵收之規費，並非租金（最高法院八十八年十二月十七日八十八年度台上字第
    三三一一號判決參照），是上訴人並不因其經許可使用，而有得依上揭辦法之規
    定承租系爭土地之情，矧山胞保留地，乃為保障山胞（原住民）生計而訂，並有
    公益性質，前述規定為山胞保留地承租之要件，為杜流弊並維護原住民利益，自
    有嚴加遵守之必要，其為強制規定，違反該規定，則所定租約，依民法第七十一
    條為無效。上訴人以其援用以前向枋山鄉公所承租五－七號地先之關係，與獅子
    鄉公所簽訂系爭租約，並已經主管機關核准，自可代位獅子鄉行使地上請求權，
    揆諸上開說明，自非有據。又其雖以繼承董正成承租系爭土地之地位，依上開辦
    法之規定，向獅子鄉公所承租。惟被上訴人既係輾轉受讓自董正成轉讓之權利，
    而耕作系爭土地，被上訴人雖不能對抗獅子鄉，惟此債之關係，被上訴人仍得執
    以對抗承繼董正成之上訴人。從而上訴人請求被上訴人將系爭土地上所種芒樹
    除去，交上訴人代獅子鄉受領，不應准許。原審駁回上訴人之請求及假執行之聲
    請，理由容有未洽，惟結論則無二致。上訴人猶執前詞，指摘原判決不當，求予
    廢棄改判，為無理由，應駁回其上訴。又本件據上開資料，已足資判斷，兩造其
    餘之攻擊防禦方法，及證據資料，均不影響判決之結果，爰不一一論述，併此
    明。
七、據上論結，本件上訴為無理由，依民事訴訟法第四百四十九條第二項、第一項、
    第七十八條，判決如主文。
中      華      民      國    八十九    年     十一     月     十四     日
                                      臺灣高等法院高雄分院民事第四庭
~B1審判長法官  王錦村
~B2法      官  林紀元
~B3法      官  許明進
右為正本係照原本作成。
如對本判決上訴，須於判決送達後二十日內向本院提出上訴狀，其未表明上訴理由者
，應於上訴後二十日內向本院提出上訴理由書（均須按他造當事人之人數附繕本）。
上訴時應提出委任律師或具有律師資格之人之委任狀，並依附註條文規定辦理。
中      華      民      國    八十九    年     十一     月     十五     日
~B法院書記官  馬蕙梅
附註：
民事訴訟法第四百六十六條之一：
對於第二審判決上訴，上訴人應委任律師為訴訟代理人，但上訴人或其法定代理人具
有律師資格者，不在此限。
上訴人之配偶、三親等內之血親、二親等內之姻親，或上訴人為法人、中央或地方機
關時，其所屬專任人員具有律師資格並經法院認為適當者，亦得為第三審訴訟代理人。
第一項但書及第二項情形，應於提起上訴或委任時釋明之。
                                                                      ＦＫ


司法院資訊處製作；財團法人民間司法改革基金會備份。
